臺灣高等法院民事判決　　　　　　　　　 94年度上字第272號
上　訴　人　丁○○
訴訟代理人　張致祥律師
上　訴　人　丑○○
　　　　　　丙○○
　　　　　　辰○○
　　　　　　子○○
　　　　　　癸○○
　　　　　　卯○○
　　　　　　乙○○○
　　　　　　己○○
　　　　　　庚　○
　　　　　　辛○○
　　　　　　甲○○○
　　　　　　寅○○
　　　　　　戊○○
　　　　　　巳○○
　　　　　　壬○○
被　上訴人　未○○
　　　　　　申○○○
　　　　　　午○○
共　　　同
訴訟代理人　林志嵩律師
上列當事人間請求塗銷地上權登記事件，上訴人對於中華民國九
十三年九月二十一日台灣宜蘭地方法院九十一年度訴字第一七五
號第一審判決提起上訴，經本院於九十四年六月二十一日言詞辯
論終結，判決如下：
    主    文
上訴駁回。
第二審訴訟費用由上訴人負擔。
    事 實 及 理 由
一、本件上訴人聲明求為判決：(一)原判決廢棄。(二)被上訴人在第
    一審之訴駁回。
    被上訴人聲明求為判決：上訴駁回。
    其餘上訴人丑○○、丙○○、辰○○、子○○、癸○○、卯
    ○○、乙○○○、己○○、庚○、辛○○、甲○○○、寅○
    ○、戊○○、巳○○及壬○○（下稱丑○○等十五人）均未
    於言詞辯論期日到場，亦未提出任何書狀作何聲明或陳述。
二、被上訴人起訴主張：坐落宜蘭縣壯圍鄉○○段奇立板小段二
    二地號土地（下稱系爭土地），為伊等所共有，然上訴人之
    被繼承人林棕於民國（下同）三十九年九月一日就系爭土地
    所為不定期地上權之設定登記（下稱系爭地上權登記）申請
    時，未依「台灣省各縣市辦理單獨申請地上權設定登記應行
    注意事項」之規定，提出繳納租金憑證及該管鄉鎮公所出具
    確有地上權保證書之規定，其登記要件已有不合，且林棕當
    時未經系爭土地原共有人許阿燕及黃阿品之同意，擅自單獨
    申請辦理系爭地上權登記，地政機關亦未踐行通知土地共有
    人之法定程序，亦有無效之原因。爰依所有權及繼承之法律
    關係，求為命上訴人塗銷系爭地上權登記之判決。
    上訴人丁○○則以：伊等之被繼承人林棕於申請設定系爭地
    上權時，系爭土地之所有人雖未配合辦理登記，惟業依當時
    有效之土地登記法規即三十五年十月二日之土地登記規則第
    三十二條規定，覓得四鄰保證書單獨申請登記，並經公告，
    是系爭地上權設定登記完全合法，被上訴人主張之應行注意
    事項屬行政命令，無對外效力，不能排除原土地登記規則之
    適用。又伊等之祖先世居系爭土地迄今已五十餘年，林棕自
    占有之始即係以行使地上權之意思占有系爭土地，亦已依時
    效取得地上權，並完成登記，被上訴人請求予以塗銷，亦無
    理由云云，資為抗辯。
三、查本件訴訟標的對於上訴人必須合一確定，而上訴人丁○○
    對於本件提起上訴之行為，係有利於其餘上訴人丑○○等十
    五人，依民事訴訟法第五十六條第一款規定，其效力及於全
    體，故應將丑○○等十五人併列為上訴人；又上訴人丑○○
    等十五人經合法通知，未於言詞辯論期日到場，核無民事訴
    訟法第三百八十六條各款所列情形，爰依被上訴人之聲請，
    由其一造辯論而為判決，先予敘明。
四、兩造不爭執之事項：系爭土地為被上訴人所共有，系爭土地
    上存有上訴人之被繼承人林棕於三十八年十二月十四日提出
    申請，經宜蘭地政事務所以同日後字第七八二號收件，並
    於三十九年九月一日為不定期之系爭地上權設定登記，及上
    訴人為林棕之全體繼承人（見原審(一)卷七頁至八頁之土地登
    記謄本、同卷十頁至十五頁之他項權利設定申請相關資料、
    同卷十七頁至四八頁之繼承系統表及戶籍謄本）。
五、兩造之爭點：(一)上訴人之被繼承人林棕單獨於三十八年十二
    月十四日就系爭土地所為不定期地上權設定登記之申請，有
    無提出繳納租金憑證、該管鄉鎮公所出具之保證書及四鄰保
    證書？(二)上開保證書有無敘明係本於何種權利使用系爭土地
    ？經查：
  (一)依林棕申請設定系爭地上權登記時所提出「他項權利登記聲
    請書」，於首頁「聲請人欄」固載明「他項權利人：林棕、
    （土地）所有權人黃阿品外一名」、另於末頁「申請人姓名
    （簽名蓋章）欄」載有：權利人林棕（簽名蓋章）、惟義務
    人黃阿品及許阿燕部分則未簽名蓋章；另於住址欄詳載林棕
    之住所門牌，而於土地所有人黃阿品及許阿燕部分則僅記載
    「住宜蘭市」；又林棕於所提出之「契約書」亦有同樣之情
    形（見原審(一)卷十頁、十三頁至十五頁），為兩造所不爭執
    。茲被上訴人否認系爭土地原共有人黃阿品及許阿燕曾於上
    開文件簽名，上訴人復無法舉證證明系爭土地原共有人黃阿
    品及許阿燕曾同意林棕為系爭地上權之設定登記，然辯稱系
    爭地上權設定登記係由伊等之被繼承人林棕依當時有效之法
    令單獨申請登記云云；準此，足見系爭地上權之設定登記並
    未經系爭土地原共有人黃阿品及許阿燕之同意會同辦理申請
    ，而係林棕單獨申請登記，要堪認定。
  (二)依三十八年施行之「台灣省各縣市辦理單獨申請地上權設定
    登記應行注意事項」第一條規定：「本省各縣市辦理地上權
    設定登記時，如建物基地使用人已向基地所有權人訂有口頭
    或書面之合法租賃契約或地上權契約，而基地所有權人拒不
    履行共同申請者，使用人可陳明不能覓致義務人共同申請登
    記理由，提繳鄉鎮區公所保證書及繳納租金等憑證，依照土
    地登記規則第十七條第二項規定，單獨申請登記。」（見原
    審(二)卷二一二頁），查本件上訴人之被繼承人林棕於申請設
    定系爭地上權登記時，依其單獨申請他項權利設定登記原件
    顯示（見原審(一)卷十頁至十五頁），並未提出繳納地租之租
    金憑證及鄉鎮區公所出具確有租賃權或地上權之保證書，為
    上訴人所不否認；又依三十五年十月二日公布施行之土地登
    記規則於第十七條規定：「登記，應由權利人及義務人共同
    聲請之。權利人如因特殊情形，不能覓致義務人共同聲請登
    記時，得由權利人陳明理由，填具保證書，呈請單獨聲請登
    記。但土地增值稅，應由權利人代納之。」、於第三十二條
    第一項規定：「證明登記原因文件或土地權利書狀不能提出
    時，應取具鄉鎮保長或四鄰或店舖之保證書。」（見原審(一)
    卷二二九頁至二三Ｏ頁），雖未限定須出具繳納租金證明及
    鄉鎮區公所出具確有租賃權或地上權之保證書始得單獨申請
    地上權設定登記，然亦須陳明理由，並由鄉鎮保長或四鄰或
    店舖之保證書，且所保證之內容，須與申請人所申請登記之
    權利相符，始符合上開土地登記規則之規定；惟查林棕單獨
    申請設定系爭地上權登記時所提出之「證明書」，係由訴外
    人宜蘭縣壯圍鄉長李朝養於三十八年十二月十四日所出具並
    載明：「茲證明本鄉后村門牌二三號住民林棕房屋已有課
    征戶捐（稅單號碼屬四四號）實無錯合給此證。」云云（見
    原審(一)卷十一頁），其僅證明系爭土地上之建物有課徵稅捐
    之事實，並未證明林棕所有上開建物占有系爭土地之權源為
    租賃權或地上權，得設定地上權之事項而為保證或證明，已
    有未合；另訴外人即同縣壯圍鄉后村長吳承爐、同村第十
    四鄰鄰長林清蓮及另二名訴外人林發與林貴樹所出具之「建
    物登記保證書」（見原審(一)卷十二頁、二三四頁），依其保
    證原因欄固載稱「一因所有建物房捐收據及其他憑證散失。
    二保證建物所有權人林棕確向土地所有權人黃阿品等二人建
    築房而租用現因土地所有權人留難對於上開建築地上權設定
    共同申請拒不履行。」，惟於保證事項欄則僅載明「本保證
    人共同保證上開建物確為林棕所有並無假冒虛偽等情事，有
    致損害權利時保證人等願負法律完全責任是實。」云云，是
    上開保證人所保證之事項亦僅為林棕所申請設定地上權之土
    地上建物確為林棕所有而已，而非保證林棕在系爭土地上確
    有地上權存在，亦有未合。是被上訴人主張林棕於單獨申請
    設定系爭地上權時，並未依當時有效之法令出具前開必備之
    文件，自始即具有無效之原因，即屬有據。況依上開地上權
    登記原卷，林棕於登記申請書及契約書就系爭土地共有人黃
    阿品及許阿燕之住所，竟均僅載為住宜蘭市○○○路名或門
    牌號碼（見原審(一)卷十四頁、十五頁），而在土地所有權人
    無詳細住所之情況下，該管宜蘭地政事務所顯無從踐行舊土
    地登記規則第五十八條應以書面通知土地所有權人之程序，
    上訴人復不能舉證證明該地政事務所已踐行以書面通知土地
    所有權人之程序，俾土地所有權人得行使異議之權利。足見
    上訴人辯稱當時土地所有權人並未於公告期限內聲明異議，
    系爭地上權設定登記應已確定云云，亦屬無據。
  (三)雖上訴人辯稱：上開「台灣省各縣市辦理單獨申請地上權設
    定登記應行注意事項」係行政規則，非行政法規命令，且其
    並非公布於本件申請及登記之前云云，惟查上開注意事項係
    主管機關本於其權責依土地登記規則之相關規定而頒布，其
    內容與土地登記規則既無牴觸，要屬行政命令之性質，自與
    土地登記規則具有相同之效力（司法院八十二年七月二十三
    日廳民一字第13700號函參照）；又林棕係於三十八年十
    二月十四日由宜蘭地政事務所收件，並於三十九年九月一日
    完成系爭地上權之設定登記，已如上述；而上開「台灣省各
    縣市辦理單獨申請地上權設定登記應行注意事項」係刊載於
    台灣省政府公報三十八年冬字第三三期（見原審(二)卷二一二
    頁），為兩造所不爭執；按每年冬季係以十一月為起算點，
    足見上開應行注意事項顯係於本件申請登記之前公布，自應
    受其拘束。則上訴人抗辯上開注意事項雖公布於三十八年台
    灣省政府冬季公報，並不能證明在本件申請之前，且該注意
    事項與土地登記規則有所牴觸，應屬無效云云，亦非可取。
    是林棕未經當時土地共有人許阿燕及黃阿品之同意而單獨向
    地政機關申請設定系爭地上權登記，既未依上開土地登記規
    則及應行注意事項之規定，繳納租金憑證及鄉鎮公所出具確
    有地上權之保證書，則其單獨聲請地上權登記，自始即具有
    無效之原因。
  (四)上訴人雖又辯稱系爭地上權登記縱有瑕疵，亦係地政機關與
    所有權人間之國家賠償問題，與伊等無涉云云，惟查系爭地
    上權登記既有前開自始無效之原因存在，被上訴人選擇訴請
    塗銷地上權登記或請求國家賠償，乃被上訴人之權利，是上
    訴人謂本件地上權設定登記不合法與伊無涉云云，亦非可取
    。
  (五)至上訴人抗辯自伊等之被繼承人林棕起世居系爭土地上，迄
    今亦已逾五十餘年，均係以行使地上權之意思而占有系爭土
    地，且已為地上權登記，依民法第七百七十條、第七百七十
    二條之規定，伊等亦已取得地上權登記請求權云云，惟查系
    爭地上權登記既有無效之原因，即應予塗銷，且上訴人主張
    因時效取得地上權，依民法第七百七十二條、第七百六十九
    條及第七百七十條規定，不過取得請求登記為地上權人而已
    ，在其未依法登記為地上權人之前，尚難謂已取得地上權；
    況地上權登記請求權，仍有民法消滅時效規定之適用（最高
    法院六十二年台上字第三０一二號判例參照）；查上訴人主
    張自三十八年間起林棕即以行使地上權之意思占有系爭土地
    ，則林棕或其繼承人（即上訴人）在五十八年間依時效即已
    取得地上權登記請求權，其請求權十五年時效至七十三年即
    已屆滿，被上訴人復依民法第一百四十四條第一項規定為時
    效抗辯，並聲明拒絕給付，核屬有據。足見上訴人此部分所
    辯，亦無足取。
六、綜上所述，系爭地上權設定登記既自始有前開無效之原因存
    在，已如上述；從而，被上訴人依據民法第七百六十七條規
    定及繼承之法律關係，請求系爭地上權人林棕之全體繼承人
    即上訴人塗銷系爭地上權登記，即屬正當，應予准許。原審
    所為被上訴人勝訴之判決，核無違誤。上訴論旨指摘原判決
    不當，求予廢棄改判，為無理由，應予駁回。
七、至兩造其餘之攻擊或防禦方法及未經援用證據，經本院斟酌
    後，認為均不足以影響本判決之結果，自無逐一詳予論駁之
    必要，併此敘明。
據上論結，本件上訴為無理由，依民事訴訟法第四百十九條第一
項、第七十八條、第八十五條第一項前段、第四百六十三條、第
三百八十五條第一項前段，判決如主文。
中　　華　　民　　國　　94　　年　　7 　　月　　5 　　日
 　　　　　　　　　民事第六庭   審判長法　官  楊豐卿
                                      法  官  鄭威莉
　　　　　　　　　　　　　　　　      法  官  梁玉芬
正本係照原本作成。
如不服本判決，應於收受送達後二十日內向本院提出上訴書狀，
其未表明上訴理由者，應於提出上訴後二十日內向本院補提理由
書狀（均須按他造當事人之人數附繕本）上訴時應提出委任律師
或具有律師資格之人之委任狀；委任有律師資格者，另應附具律
師資格證書及釋明委任人與受任人有民事訴訟法第四百六十六條
之一第一項但書或第二項（詳附註）所定關係之釋明文書影本。
中　　華　　民　　國　　94　　年　　7 　　月　　5 　　日
                                      書記官  殷丹妮
附註：
民事訴訟法第四百六十六條之一（第一項、第二項）：
對於第二審判決上訴，上訴人應委任律師為訴訟代理人。但上訴
人或其他法定代理人具有律師資格者，不在此限。
上訴人之配偶、三親等內之血親、二親等內之姻親，或上訴人為
法人、中央或地方機關時，其所屬專任人員具有律師資格並經法
院認為適當者，亦得為第三審訴訟代理人。
